【裁判字號】    97,易,3719
【裁判日期】    971217
【裁判案由】    詐欺
【裁判全文】
臺灣臺中地方法院刑事判決              97年度易字第3719號
公  訴  人  臺灣臺中地方法院檢察署檢察官
被      告  乙○○
上列被告因詐欺案件，經檢察官提起公訴（96年度偵字第22368
號），本院判決如下：
    主    文
乙○○無罪。
    理    由
壹、證據能力部分：
一、按被告以外之人於偵查中向檢察官所為陳述，除顯有不可信
    之情況者外，得為證據，刑事訴訟法第159 條之1 第2 項定
    有明文。查證人丁○○、林坤朋、黃坤鐘於偵查中經具結而
    為證述，又被告未爭執且本院亦查無上開證述有何顯不可信
    之情況，故上開證人於偵查時之證述，自有證據能力。
二、次按告訴人係被告以外之人，其在偵查中所為被害經過之陳
    述，仍應居於證人之地位，依法具結，以擔保其供述之信用
    性與憑信性，倘未行具結，按諸刑事訴訟法第158 之3 規定
    ，不得作為證據（最高法院95年度台上字第6130號判決要旨
    參照），本件告訴人甲○○於歷次偵查中之指訴，經檢察官
    引為證據，惟上開偵訊均未經具結，依前開說明，不得採為
    證據。
三、另查，有關本判決以下所引用其餘被告以外之人於審判外之
    言詞或書面陳述，而不符合刑事訴訟法第159 條之1 至第15
    9 條之4 之規定者，業經本院於審理時當庭提示而為合法之
    調查，公訴人及被告均未於言詞辯論終結前聲明異議，本院
    審酌前開證據作成或取得之狀況，並無非法或不當取證之情
    事，且亦無顯不可信之情況，故認為適當而均得以作為證據
    ，是前開證據依刑事訴訟法第159 條之5 之規定，均具有證
    據能力，先予敘明。
貳、實體部分：
一、公訴意旨略以：被告乙○○為詮發國際事業股份有限公司（
    下稱詮發公司，設於臺中市○區○○路45號10樓）之負責人
    ，平日從事健康食品之販售。其明知自己票據信用不良，竟
    意圖為自己不法之所有，於民國96年6 月24日，邀集告訴人
    甲○○共同經營健康食品事業，並向告訴人誆稱「將給予經
    營事業所獲40﹪之紅利，且自96年7 月1 日起，以月薪新台
    幣（下同）15,000元聘僱告訴人為幹部，致告訴人不疑有他
    而陷於錯誤，遂簽訂合作契約書，並交付面額各為120,000
    元、100,000 元、91,000元之支票3 張予被告，詎被告並未
    依約履行前開約定，並將支票用以向不知情之林昌朋清償私
    人借貸款項，告訴人始知受騙，因認被告涉犯刑法第339 條
    第1 項之詐欺取財罪嫌。
二、按犯罪事實應依證據認定之，無證據不得認定犯罪事實；不
    能證明被告犯罪者，應諭知無罪之判決，刑事訴訟法第154
    條第2 項、第301 條第1 項分別定有明文。又刑事訴訟法第
    161 條已於91年2 月8 日修正公布，其第1 項規定：檢察官
    就被告犯罪事實，應負舉證責任，並指出證明之方法。因此
    ，檢察官對於起訴之犯罪事實，應負提出證據及說服之實質
    舉證責任。倘其所提出之證據，不足為被告有罪之積極證明
    ，或其指出證明之方法，無從說服法院以形成被告有罪之心
    證，基於無罪推定之原則，自應為被告無罪判決之諭知。再
    告訴人之告訴，係以使被告受刑事訴追為目的，是其陳述是
    否與事實相符，仍應調查其他證據以資審認；且認定犯罪事
    實應依證據，為刑事訴訟法所明定，故被告否認犯罪事實所
    持之辯解，縱屬不能成立，仍非有積極證據足以證明其犯罪
    行為，不能遽為有罪之認定（最高法院92年台上字第128 號
    、52年台上字第1300號、30年上字第1831號判例意旨可資參
    照）。另按刑法詐欺取財罪之成立，以意圖為自己或第三人
    不法之所有，以詐術使人將本人或第三人之物交付為要件；
    而所謂以詐術使人交付，必須被害人因其詐術而陷於錯誤，
    或利用被害人之錯誤而行詐，苟其所用之方法，不能認為詐
    術，亦不致使被害人發生錯誤，即無詐欺之可言，此亦經最
    高法院著有82年度台上字第3532號判決意旨揭櫫甚詳。
三、本件公訴人認被告涉犯詐欺取財罪嫌，無非以證人即告訴人
    於本院審理中之證述（其偵查中之指訴，業經本院認無證據
    能力如上）、證人黃坤鐘、林昌朋及丁○○之證述及卷附合
    作契約書、支票正、反面及退票理由單等，認告訴人係遭被
    告誆稱投資公司並可獲聘為幹部，因而陷於錯誤，同意提供
    支票供被告進貨使用，詎被告均持支票供清償私人借款，且
    屆期亦未依約匯入票款，使告訴人受有支票帳戶遭拒絕往來
    之信用損失等情，為其主要論據。
四、訊據被告堅決否認涉有詐欺取財犯行，辯稱：伊係因支票帳
    戶遭銀行列為拒絕往來戶，始向告訴人商借支票使用，然約
    定票款係由伊匯款入告訴人之支票帳戶內支付。嗣因伊欲提
    高借票之金額，告訴人認應有進一步保障，雙方遂簽訂合作
    契約書，契約書中雖載有進貨及聘僱告訴人為幹部等約定，
    惟詮發公司當時已處於營運不善之狀況，為告訴人所知悉，
    且順應告訴人之要求，伊亦配合支票之票載內容，同時簽發
    本票3 紙予告訴人供擔保，至告訴人所簽發之支票3 紙，屆
    期雖因伊未及補入票款而遭退票，惟均由伊向執票人清償後
    取回支票，其中2 張並已返還告訴人，其餘1 張係因告訴人
    拒絕返還伊所簽發本票始仍由伊持有中，足見伊主觀上亦無
    不法所有意圖等語。
五、經查：
  (一)被告係詮發公司負責人，其與告訴人甲○○係認識1 、2 年
    之朋友，告訴人於93年5 月31日前某日，在詮發公司設於臺
    中市○區○○路45號10樓之辦公室內，簽發附表編號之支
    票1 紙交予被告使用，並言明屆期（即票載發票日前）應由
    被告將票款匯入告訴人在合作金庫西臺中分行所開立、帳號
    ：0000000000000 之支票帳戶。被告與告訴人再於93年6 月
    24 日 簽訂「合作契約書」，書面內容則委由雙方之友人丁○○繕寫，契約文字約定告訴人再簽發支票予被告供進貨使
    用，屆期票款仍由被告支付，告訴人亦當場授權丁○○開立
    其本人所簽發如附表編號、之支票2 紙予被告等情，業
    據被告供承在卷，核與證人即告訴人甲○○、證人丁○○於
    本院審理中證稱情節相符（見本院卷第41頁、44頁反面、47
    頁），並有詮發公司之公司基本資料查詢表、合作契約書在
    卷可稽（見偵卷第5 、104 頁）。
  (二)又附表編號之支票經被告交付不詳姓名、年籍之執票人提
    示後，因存款不足及發票人印鑑不符（因告訴人於發票人欄
    誤蓋其子「李國良」之印鑑）而遭退票，附表編號、之
    支票則經被告交付其債權人林昌朋之員工黃坤鐘，以供清償
    被告積欠林昌朋之借款，惟屆期經黃坤鐘提示亦均以存款不
    足為由遭退票等情，亦經被告自承不諱（見偵卷第55頁），
    並經證人林昌朋、黃坤鐘於偵查中證稱明確（見偵卷第57-5
    8 、67頁），復有台灣票據交換所台中市分所97年9 月23日
    台票中字第970583號函所附附表編號支票正反面暨退票理
    由單影本、黃坤鐘所提出附表編號、之支票（正、反面
    ）暨退票理由單影本各1 份附卷可參（見偵卷第64、65頁、
    本院卷第11、12頁）。
  (三)雖卷附合作契約書載有告訴人所簽發之支票係供被告進貨使
    用、雙方為事業合作夥伴等約定，然被告供稱：當初因自己
    支票遭拒絕往來而向告訴人借票，起初告訴人即同意簽發30
    萬元之票面額度予伊，嗣因伊欲提高借票之金額至60萬元，
    告訴人認應有進一步保障之必要，雙方始簽立合作契約書等
    語（見本院卷第48頁），且證人甲○○亦證稱：雙方尚未簽
    訂契約前，伊即交付附表編號之支票予被告，因當時被告
    票據信用不佳等語在卷（見本院卷第42、47頁），參酌告訴
    人前後亦僅簽發附表所示合計面額為311,000 元之支票予被
    告，與契約書所載60萬元之額度相去甚遠，堪認被告所供情
    詞，尚非無據。被告又供稱：伊向告訴人借用支票及簽訂契
    約時，詮發公司已經營不善，且公司當時尚有很多庫存貨，
    伊係向告訴人表示日後如有可能再行進貨，告訴人對此亦知
    情等語（見本院卷第48頁反面），核與證人甲○○證稱：伊
    於簽約前後均有前往詮發公司察看公司營運狀況，當時處於
    半歇業之狀態，公司內有很多庫存貨，沒有其他員工，也沒
    有接洽生意之電話進出，大概只有朋友來訪等情節相符（見
    本院卷第42頁反面），又證人丁○○亦證稱：伊係依被告與
    甲○○洽談之內容代為書寫合作契約書，詮發公司於93年之
    整年間，營運狀況均不佳，幾處於半歇業狀態，公司尚有部
    分存貨，故伊本人亦與被告簽立代銷契約，代為銷售存貨，
    而伊並未聽聞被告有向甲○○規劃將來公司營運之方向等語
    明確（見本院卷第45-46 頁），足見詮發公司於93年間係處
    於經營不善之半歇業狀態，乃客觀可見之事實，被告並未刻
    意向告訴人隱匿上情，亦無以安排假員工、虛造假訂單等方
    式營造正常營運之假象，更未向告訴人規劃詮發公司未來可
    能之發展以取得告訴人之信賴，是被告於向告訴人商借支票
    使用及簽訂合作契約書之過程，並未積極施用任何詐術乙節
    ，應無疑義。
  (四)再參酌商業交易行為本即存有相當程度之風險，而風險評估
    之結果，雖屬交易成敗之重要關鍵，惟此項評估結果之正確
    與否，固可因交易行為人本身於智識、個性、經驗、背景資
    訊之不同而有所差異，惟究屬個人評估能力高低之問題，倘
    相對人並無具體施詐行為，而交易之整體客觀條件，亦無使
    一般人處於類似情況下同有誤會者，要不得僅因個人於商業
    行為經驗及風險評估能力欠缺下所生之不利益，倒果為因認
    係遭他方之詐術行為致生錯誤。證人丁○○於本院審理中證
    稱：甲○○當時向伊表示出借支票予被告進貨，日後可獲得
    月薪15,000元及40﹪紅利之好處，伊當場即向告訴人表示不
    可能，因天底下無此等好事，然告訴人頭腦不好，喜歡貪小
    便宜等語明確（見本院卷第45頁反面、46頁反面），而證人
    即告訴人甲○○亦不諱言：伊經常向被告商借500 元、1,00
    0 元之小錢花用，且類此款項無庸償還。本件投資，伊認為
    很划算，如被告當初係要求伊實際出錢投資，伊根本不會同
    意（見本院卷第43、44頁反面），益見告訴人對此「無本投
    資」已有作風險評估，即便在友人丁○○之從旁提點下，仍
    與被告簽約並再簽發如附表編號、之支票交付被告使用
    ，其主觀上要難謂有何陷於錯誤可言。
  (五)復按支票為有價證券，雖不失為「物」之性質，而得為財產
    犯罪之客體，惟行為人以不法手段持有他人支票之終局目的
    ，通常係在取得票面金額之款項，要非在該紙票據本身（如
    竊取他人空白支票，固該當竊盜罪責，惟通常亦伴隨偽造支
    票並提示兌現之行為）。查附表所示之支票3 紙遭退票後，
    附表編號部分，業經被告以現金支付該執票人並取回上開
    支票交還告訴人，告訴人再於同年6 月3 日持之向合作金庫
    西臺中分行辦理註銷退票登記，而附表編號、部分，被
    告於退票後亦已支付現金予黃坤鐘而清償積欠林昌朋之債務
    並取回支票，復將編號之支票返還告訴人等情，業據證人
    黃坤鐘於偵查中、證人即告訴人甲○○於本院審理中證稱無
    訛（見偵卷第58頁、本院卷第43頁反面至44頁），並有合作
    金庫商業銀行西臺中分行96年11月2 日合金西台中支字第09
    60005352號函附卷可憑（見偵卷第22頁）。再者，告訴人交
    付如附表所示支票時，亦分別要求被告配合該3紙支票之發
    票日及票面金額等事項，同時簽發相同記載事項之本票予告
    訴人以供擔保乙節，亦據證人即告訴人甲○○證稱明確（見
    本院卷第41頁反面），並有本票1紙附卷可參（見偵卷第35
    頁，其餘本票2紙於告訴人取回附表編號、支票之同時
    ，即返還被告）。是依告訴人交付被告支票使用暨雙方簽訂
    合作契約之整體歷程以觀，被告始終未由告訴人處取得任何
    現實財物（此為證人即告訴人甲○○所是認，見本院卷第44
    頁），被告主觀上要無不法所有意圖可言，至告訴人因支票
    帳戶遭銀行列為拒絕往來戶所受之票據信用損失（此亦為告
    訴人認其於本案所受之唯一損害，見本院卷第41頁反面），
    固非不得以財產價值衡量而對被告追究民事侵權責任，然此
    無形之信用損害，究非刑法詐欺取財罪之保護法益。況被告
    與告訴人間，本即約定應由被告自行支付票款，故其雖持告
    訴人之支票交予他人供清償債務使用，然因被告自始即未免
    除自己清償債務之責，嗣後亦未假手他人支付票款，自無從
    中獲取不法利益可言，要屬灼然。
  (六)依上述各節互核參析，被告供稱：告訴人本即同意商借面額
    30 萬 元之支票供伊使用，嗣因伊欲提高面額為60萬元，始
    有後續契約之簽訂乙節，應非子虛。至被告與告訴人間所簽
    訂者，雖名為「合作契約」，且內容載有「被告與告訴人同
    為事業夥伴」、「協議合作」等字眼，並約定「被告應給予
    告訴人40﹪紅利及聘僱為主管、月薪15,000元」等事項，惟
    核其性質，無非僅係告訴人同意出借支票予被告使用之代價
    或報酬，然被告向告訴人商借附表所示支票3 紙使用及後續
    簽訂合作契約之過程，既未隱匿詮發公司營運不佳之窘境而
    無施以任何詐術，而告訴人評估後仍同意出借支票予被告使
    用，且被告始終未自告訴人處取得現實之財物或不法利益，
    其主觀上要無不法所有意圖，自難遽以詐欺取財罪責相繩，
    至被告雖未依約對告訴人履行前揭約定之條件，要僅屬民事
    債務不履行之問題，洵無疑義。
六、綜上所述，公訴人認被告犯詐欺取財罪嫌所舉之證據，尚未
    達於通常一般人均不致有所懷疑之程度，亦無法使本院形成
    被告有罪之心證，此外，本院復查無其他積極證據，足資證
    明被告有公訴人所指之詐欺取財犯行，被告之犯行既屬不能
    證明，依前揭規定，應為被告無罪之諭知。
據上論斷，應依刑事訴訟法第301 條第1 項，判決如主文。
本案經檢察官丙○○到庭執行職務。
中    華    民    國    97    年    12    月    17    日
                  刑事第十六庭  審判長法  官  楊文廣
                                      法  官  周玉蘭
                                      法  官  劉敏芳
上正本證明與原本無異。
如不服本判決，應於收受送達後10日內向本院提出上訴書狀（應
敘述具體理由並附繕本）。
上訴書狀如未敘述理由，應於上訴期間屆滿後20日內補提理由書
於本院。
                                      書記官  楊玉華
中    華    民    國    97    年    12    月    17    日
 附表：
┌──┬─────┬─────┬──────┬──────┬────────────┐
│編號│票據號碼  │發票人    │發  票   日 │ 票面金額   │備註                    │
│    │          │          │            │（新台幣）  │                        │
├──┼─────┼─────┼──────┼──────┼────────────┤
│  │AA0000000 │甲○○    │93年5月31日 │120,000元   │93年5 月31日經提示退票，│
│    │          │（誤蓋為  │            │            │嗣於同年6 月31日辦理退票│
│    │          │「李國良」│            │            │註銷登記                │
│    │          │印鑑）    │            │            │                        │
├──┼─────┼─────┼──────┼──────┼────────────┤
│  │AA0000000 │甲○○    │93年7月5 日 │91,000元    │93年7 月5 日經提示退票，│
│    │          │          │            │            │未辦理註銷退票          │
├──┼─────┼─────┼──────┼──────┼────────────┤
│  │AA0000000 │甲○○    │93年7月15日 │100,000元   │93年7月15日經提示退票   │
│    │          │          │            │            │為辦理註銷退票          │
└──┴─────┴─────┴──────┴──────┴────────────┘


司法院資訊處製作；財團法人民間司法改革基金會備份。
